臺灣板橋地方法院刑事判決　　　　　　　 95年度訴字第679號
公　訴　人　臺灣板橋地方法院檢察署檢察官
被　　　告　乙○○
　　　　　　　　　　樓之1
選任辯護人　蔡樹基律師
上列被告因強盜案件，經檢察官提起公訴（95年度偵字第1598號
），本院判決如下：
    主  文
乙○○意圖為自己不法之所有，攜帶兇器，以強暴至使不能抗拒
，而取他人之物，處有期徒刑貳年。緩刑肆年，緩刑期間付保護
管束。
    事  實
一、乙○○係一「安非他命依賴者」，並於施用安非他命後，易
    生「安非他命中毒狀態」下之衝動、紊亂行為，致其對於外
    界事務之知覺理會及判斷作用，以及自由決定意思之能力，
    較普通人之平均程度減退，其於民國95年1 月8 日某時許，
    在不詳地點，施用安非他命後已達「安非他命中毒狀態」，
    致其處於精神耗弱程度，竟於翌日下午3 時30分許，基於意
    圖為自己不法所有之強盜取財犯意，攜帶客觀上足以傷害人
    之生命、身體安全，可供兇器使用之鐵鎚1 把，進入址設臺
    北縣板橋市○○街118 號統一便利商店後，走至櫃檯內，與
    店員丙○○面對面，持前開鐵鎚大呼搶劫並喝令丙○○打開
    收銀機，丙○○原不從，然因乙○○竟作勢欲持鐵鎚攻擊，
    以此強暴方式致使丙○○不能抗拒，僅得依乙○○之指示打
    開收銀機，任由乙○○取走新臺幣（下同）4,200 元，乙○○得手後騎乘車牌號碼TYZ-560 號機車逃逸，丙○○即報警
    旋由臺北縣政府警察局海山分局員警陳彥仁、劉健到場處理
    ，正對丙○○詢問相關案情時，乙○○竟復騎乘機車返回前
    開統一便利商店佇立門外觀看，旋遭丙○○察覺告知員警方
    才為強盜案之乙○○此際正於門外，員警因而已悉乙○○涉
    犯強盜取財罪嫌遂驅前詢問乙○○後加以逮捕，並自乙○○
    所騎乘機車上扣得前開鐵鎚1 把及全數贓款4,200 元。
二、案經統一便利商店負責人丁○○訴由臺北縣政府警察局海山
    分局報告臺灣板橋地方法院檢察署檢察官偵查起訴。
    理  由
壹、證據能力部分：
一、按被告以外之人於審判外之言詞或書面陳述，除法律有規定
    者外，不得作為證據，刑事訴訟法第159 條第1 項定有明文
    ，此即學理上所稱傳聞證據排除法則。又被告以外之人於審
    判外之陳述，雖不符同法第159 條之1 至第159 條之4 之規
    定，而經當事人於審判程序同意作為證據，法院審酌該言詞
    陳述或書面陳述作成時之情況，認為適當者，亦得為證據。
    當事人、代理人或辯護人於法院調查證據時，知有第159 條
    第1 項不得為證據之情形，而未於言詞辯論終結前聲明異議
    者，視為有前項之同意，此則據同法第159 條之5 規定甚明
    。而鑒於採用傳聞證據排除法則之重要理由之一，係因傳聞
    證據未經當事人之反詰問予以覈實，若當事人願放棄對原供
    述人之反對詰問時，原則上即可承認該傳聞證據之證據能力
    ，而揆諸我國刑事訴訟法第159 條之5 之立法理由，除參照
    前述傳聞證據排除法則之基本法理外，亦參考日本刑事訴訟
    法第326 條之立法例，查日本刑事審判實務之運作，有關檢
    察官及被告均同意作為證據之傳聞書面材料或陳述，可直接
    援引該國刑事訴訟法第326 條作為傳聞例外之法律依據，僅
    在檢察官與被告不同意之情況下，乃須根據其他傳聞例外規
    定俾以斟酌該等書面材料或陳述是否具有證據能力，在當事
    人間無爭執之案件中，傳聞證據基本上均可依據前引規定提
    出於法院使用。據此，我國刑事訴訟法第159 條之5 之適用
    應可作同上之解釋，本案證人丙○○、丁○○於警詢、偵查
    中之證述或結證，固為被告以外之人於審判外之陳述，屬傳
    聞證據，惟公訴人、被告及其辯護人就前開審判外之陳述之
    證據能力，於本院審判期日中表示不予爭執，且迄於言詞辯
    論終結前亦未再聲明異議，而本院審酌渠等陳述作成時之情
    況，核無違法不當取證及證明力明顯過低之瑕疵，亦認為以
    之作為證據為適當，故依諸上開規定及說明，前引證人上開
    審判外之陳述是否屬於傳聞之例外，無庸先行考量刑事訴訟
    法第159 條之2 至第159 條之4 等規定，得逕依同法第159
    條之5 規定作為證據。
二、次按所謂「傳聞證據」之定義係指「審判外」所為之「陳述
    或所發生之敘述性動作」，而提出於法庭用來證明該敘述事
    項之真實性之證據（參照王兆鵬、陳運財等著【傳聞法則理
    論與實踐】一書第49、50頁）。其中「敘述性動作」乃指使
    人可得而知其意涵之動作。基本上，證據係在公判庭上經過
    調查程序後方得以被採用。因此，以公判庭為基準以考量證
    據之性質時，「傳聞證據」自屬以公判庭外之供述為內容之
    證據。即係透過人之意思活動予以傳達，即供述者對於有關
    體驗之事實，經由知覺、記憶、表現、敘述或敘述性動作等
    過程予以傳達，故亦稱之為「供述證據」。此與「非供述證
    據」（非傳聞證據），即非透過人之意思活動予以傳達之證
    據，如物證、書證等之不同，在於人之傳達、保存之正確度
    無法與物證、書證相比。因照相係屬機械性記錄特徵，也就
    是認識對象的是照相鏡頭，透過鏡頭形成的畫面映寫入膠卷
    ，然後還原於照相紙上，故照相中不含有人的供述要素，在
    現實情形與作為傳達結果的照相，在內容上的一致性是透過
    機械的正確性來加以保障的，在照相中，並不存在人對現實
    情形的知覺、記憶，在表現時經常可能發生的錯誤（如知覺
    的不準確、記憶隨時間推移而發生的變化），故照相當然是
    非供述證據（參照石井一正著，陳浩然譯，【日本實用刑事
    證據法】一書第145 頁、第146 頁，西元2000年5 月1 版1
    刷）。易言之，卷附事實欄所述統一便利商店內監視錄影帶
    內容翻拍暨扣案鐵鎚1 把之照片，係使用科學儀器客觀紀錄
    外在環境及物體現象之證據資料，其性質非屬供述證據，自
    無傳聞排除之問題，具有證據能力，併此敘明。
貳、認定事實所憑之證據及理由
    訊據被告對上開攜帶兇器強盜取財之犯罪事實於本院審理中
    坦認不諱，核與被害人丙○○、丁○○於警詢、偵查及本院
    審理中證述或結證遭強盜取財情節，證人即查獲員警陳彥仁
    、劉健於本院審理中結證查獲被告之經過情形相符。此外，
    並有鐵鎚1 把及贓款現金4,200 元扣案為憑，現場監視器錄
    影翻拍畫面相片等附卷可參，足徵被告自白應與事實相符，
    可以採信，本件事證明確，被告犯行可以認定。
、新舊法比較：
一、刑法第2 條：
    查被告行為後，刑法第2 條第1 項於94年2 月2 日以華總一
    義字第09400014901 號令修正公布，並自95年7 月1 日起施
    行；修正後刑法第2 條第1 項規定，已將新舊法律適用之「
    從新從輕」原則，改採「從舊從輕」原則，而此規定僅係規
    範行為後法律變更所生新舊法律比較適用之準據法，並非實
    體刑罰法律，自不生行為後法律變更之比較適用之問題，應
    逕行適用新法第2條第1項之規定。
二、刑法第19條：
    按被告行為時之刑法第19條規定「心神喪失人之行為，不罰
    。精神耗弱人之行為，得減輕其刑。」，而裁判時之現行刑
    法第19條則規定「行為時因精神障礙或其他心智缺陷，致不
    能辨識其行為違法或欠缺依其辨識而行為之能力者，不罰。
    行為時因前項之原因，致其辨識行為違法或依其辨識而行為
    之能力，顯著減低者，得減輕其刑。前二項規定，於因故意
    或過失自行招致者，不適用之。」。上開修正刑法第19條，
    主要係將原條文所定「心神喪失」、「精神耗弱」之主、客
    觀要件加以明文化（刑法第19條立法理由參照），並將故意
    或過失自行招致「心神喪失」、「精神耗弱」之情形，排除
    於不罰或減輕其刑適用範圍之外。故就「心神喪失」人、「
    精神耗弱」人之行為，因修正後刑法僅明文化其主、客觀要
    件，故比較新舊法之結果，修正後之新法並非較有利於被告
    ，但就因自己故意或過失招致心神喪失、精神耗弱之情形下
    所為之犯罪排除，故整體比較下，自以修正前刑法較有利於
    被告。
三、綜合上述各條文修正前、後之比較，並依諸「新舊刑法關於
    刑之規定，雖同採從輕主義，係適用最有利於行為人之法律
    ，既曰法律，自較刑之範圍為廣，比較時應就罪刑有關之共
    犯、未遂犯、連續犯、牽連犯、結合犯以及累犯加重、自首
    減輕、暨其他法定加減原因、與加減例等一切情形，綜其全
    部之結果，而為比較，再適用有利於行為人之法律處斷」（
    參照最高法院24年上字第4634號判例要旨）及修正後刑法第
    2 條第1 項前段、後段規定之「從舊、從輕」原則，爰依整
    體比較結果，適用被告行為時之法律，即修正前刑法之相關
    規定，予以論處。
肆、應適用之法律、科刑審酌事由及沒收物之處理：
一、按刑法第321 條第1 項第3 款之攜帶兇器竊盜罪，係以行為
    人攜帶兇器竊盜為其加重條件，此所謂兇器，其種類並無限
    制，凡客觀上足對人之生命、身體、安全構成威脅，具有危
    險性之兇器均屬之，且祇須行竊時攜帶此種具有危險性之兇
    器為已足，並不以攜帶之初有行兇之意圖為必要（最高法院
    79年臺上字第5253號判例意旨足資參照），查扣案鐵鎚1 把
    ，在客觀上顯足以對人之生命、身體安全構成威脅，自屬兇
    器之一種，是被告攜帶客觀上足供兇器使用之鐵鎚1 把，走
    入超商櫃檯內，以對櫃檯內員工丙○○出示鐵鎚喝令交出財
    物之強暴行為，致使不能抗拒，僅得任由被告取走財物之行
    為，因具有刑法第321 條第1 項第3 款之攜帶兇器之情形，
    應論以同法第330 條之加重強盜罪。
二、次按刑法上之心神喪失與精神耗弱，應依行為時精神障礙程
    度之強弱而定，又精神是否耗弱，乃屬醫學上精神病料之專
    門學問，非有專門精神病醫學研究之人予以診察鑑定，不足
    以資斷定，最高法院26年渝上字第237 號、47年臺上字第12
    53號判例意旨可資參照。查：
(一)、被告於本件案發前，即有多次之精神科就診紀錄，包括81
    年4 月17日，在臺北市立療養院精神科就診，就診前4-5 個
    月，因吸食安非他命，逐漸出現聽幻覺、視幻覺，由母親帶
    至門診，診斷為「安非他命濫用」。90年4 月17日至91年
    7 月23日，在亞東紀念醫院精神科就診6 次，94年6 月21-2
    2 日，並因夜間「怪異行為、躁動不安且企圖自殺、暴力行
    為，攻擊行為，幻覺，妄想」，由119 人員送至該院急診室
    ，經鎮靜劑靜脈輸液、抗精神病肌肉注射後，於22日晨間由
    家人帶離該院，診斷為「急性精神病分裂症」。93年5 月
    5 日至94年4 月28日，在家樺聯合診所，因「被害妄想、怪
    異行為、睡眠障礙」，在該診所精神科就診11次，診斷為「
    器質性精神病」。94年6 月24-25 日，在中國醫藥大學附
    設醫院，因「情緒異常、攻擊行為」，由119 人員送至該院
    急診室，尿液安非他命篩檢呈陽性反應，診斷為「安非他命
    濫用與中毒」等情，有本院卷附之財團法人亞東紀念醫院95
    年6 月5 日亞歷字第0956410264號函文所附被告病歷、臺北
    縣立醫院95年5 月26日北縣醫歷字第0950003603號函所附被
    告病歷、家樺聯合診所函覆之被告病歷、臺北市立聯合醫院
    95年8 月16日北市醫經字第095319 99100號函所附精神鑑定
    報告書在卷可參，顯見被告前因長期濫用安非他命致有情緒
    異常、攻擊行為等精神疾病且因之就診無疑。
(二)、又被告本案犯行時之精神狀態，經本院囑託臺北市立聯合醫
    院鑑定結果認：依據臺北市立療養院、亞東紀念醫院、中國
    醫藥大學附設醫院病歷例記載，以及被告受鑑定時之陳述，
    被告係一「安非他命依賴者」，自13歲時開始使用安非他命
    ，至本案發生之10餘年間不曾戒除，且期間極可能曾罹患「
    安非他命精神病」，被告於鑑定時自述95年1 月8 日曾使用
    安非他命、大麻，若其所述屬實，則其本案強盜行為以及於
    犯行後緊接時間內，自行返回犯行地點之行為，應皆係使用
    安非他命、大麻後，處於「安非他命中毒狀態」、「大麻中
    毒狀態」下之衝動、紊亂行為，其當時對於外界事務之知覺
    理會及判斷作用，以及自由決定意思之能力，較普通人之平
    均程度減退，精神狀態已達精神耗弱程度，然鑑定當時並無
    客觀資料（如：藥物尿液篩檢結果）佐證被告關於自己確曾
    於95年1 月8 日使用安非他命、大麻之陳述等情，有本院卷
    附之臺北市立聯合醫院95年8 月16日北市醫經字第09531999
    100 號函所附精神鑑定報告書可憑。而本件固因被告為警查
    獲時，員警未扣得何毒品相關事證，遂未對被告採尿檢驗其
    有無涉犯施用毒品犯行等情，經證人即查獲員警劉健於本院
    審理中結證在卷，是無從以尿液檢體之鑑定報告檢驗被告究
    否於本件案發當時，因甫施用安非他命而處於「安非他命中
    毒狀態」遂為前開本案犯行，然核諸被告前於94年間，確因
    施用第二級毒品案件，經臺灣臺中地方法院以94年度毒聲字
    第1320號裁定送勒戒處所觀察勒戒，95年8 月21日入臺灣臺
    北看守所附設勒戒所觀察、勒戒，迄同年10月4 日出所等情
    ，經本院調取臺灣板橋地方法院檢察署95年度毒偵字第1853
    號偵查卷核閱無訛，並有臺灣高等法院被告前案紀錄表在卷
    可參，佐以前開被告至臺北市立療養院等醫院精神科就診紀
    錄上確記載，被告有安非他命濫用情事，臺北市立聯合醫院
    甚而明載依據被告之前開病歷資料及被告供述，被告為一「
    安非他命依賴者」，參酌被告為本件強盜取財犯行得手後，
    所得贓款4,200 元全數未花用，且旋返回案發現場，所為與
    犯罪者犯案後，遠離案發現場避免遭認出緝獲之常情迥異各
    情，俱見被告於本件案發前，應有施用安非他命，陷於「安
    非他命中毒狀態」下，遽為本件犯行甚明。
(三)、從而，本件被告行為時之精神狀態依上所述事證，可認定已
    達精神耗弱之程度，爰依修正前刑法第19條第2 項規定減輕
    其刑。又被告並無前科紀錄，有臺灣高等法院被告前案紀錄
    表在卷可參，其犯後深具悔意坦承犯行，然其本案所犯加重
    強盜罪，法定本刑為7 年以上有期徒刑，實不無情輕法重之
    情形，爰依刑法第59條之規定遞減輕其刑（被告行為後，刑
    法第59條之規定，固業於94年2 月2 日修正公布，於95年7
    月1 日施行，由原所定「犯罪之情狀可憫恕者，得酌量減輕
    其刑」，修正為「犯罪之情狀顯可憫恕，認科以最低刑度仍
    嫌過重者，得酌量減輕其刑。」惟此規定，為法院就刑之酌
    減審認標準見解之明文化，非屬法律之變更，有最高法院95
    年度第8 次刑事庭會議紀錄可考，併此敘明。）
三、茲審酌被告於白晝公然持鐵鎚，以暴力強盜超商財物之犯行
    危害社會治安非微，所為固屬不該，然其前未曾受有期徒刑
    以上刑之宣告，其所強盜取得財物價值非鉅，本件犯行乃因
    施用毒品後，一時失慮所為之衝動行為，且其犯罪後坦承犯
    行，甚具悔意，並已與告訴人丁○○之妻達成和解（因丁○○已死亡），有其提出之和解書附於本院卷可憑等一切情狀
    ，量處如主文所示之刑，以示懲儆。末按被告行為後，刑法
    有關緩刑之規定，犯罪在新法施行前，新法施行後裁判，緩
    刑之宣告，應適用新法第74條之規定，有最高法院95年度第
    8 次刑事庭會議紀錄可考。本院審酌被告未曾因故意犯罪受
    有期徒刑以上刑之宣告，因一時失慮致罹刑典，犯後已坦承
    犯行，深具悔意，經此偵審程序，當知所警惕而無再犯之虞
    ，認前開對其所宣告之刑以暫不執行為適當，爰併予宣告緩
    刑4 年，用啟自新。又被告所為攜帶兇器強盜取財犯行已危
    害社會秩序，為確實使被告有正確之法律觀念並提供必要之
    協助及督促，認有加以追蹤觀護之必要，併依刑法第93條第
    1 項本文之規定，宣告緩刑期間付保護管束，俾由地方法院
    檢察署之觀護人予以適當之督促，並發揮附條件緩刑制度之
    立意，以觀後效。
四、扣案鐵鎚1 把，係被告業已死亡之父楊茂雄所有（繼承人尚
    有被告之母甲○○、被告之姐楊怡慧及被告等人），經被告
    供明在卷，既非被告單獨所有，且非屬違禁物，爰不予宣告
    沒收。
據上論斷，應依刑事訴訟法第299 條第1 項前段，刑法第2 條第
1 項、第330 條第1 項、第19條第2 項（修正前）、第59條、第
74條第1 項第1 款、第93條第1 項本文，判決如主文。
本案經檢察官郭季青到庭執行職務。
中　　華　　民　　國　　96　　年　　1 　　月　　26　　日
　                刑事第十九庭審判長法　官  許必奇
                                    法  官  曾正耀
                                    法  官  陳明偉
以上正本證明與原本無異
如不服本判決應於送達後10日內向本院提出上訴狀
                                    書記官　陳慧儷
中　　華　　民　　國　　96　　年　　1 　　月　　26　　日
附錄法條：
中華民國刑法第320條
意圖為自己或第三人不法之所有，而竊取他人之動產者，為竊盜
罪，處五年以下有期徒刑、拘役或五百元以下罰金。
意圖為自己或第三人不法之利益，而竊佔他人之不動產者，依前
項之規定處斷。
前二項之未遂犯罰之。
中華民國刑法第330條
犯強盜罪而有第321 條第1 項各款情形之一者，處七年以上有期
徒刑。
前項之未遂犯罰之。
